【裁判字號】    98,台上,5359
【裁判日期】    980917
【裁判案由】    違反毒品危害防制條例
【裁判全文】
最高法院刑事判決            九十八年度台上字第五三五九號
上  訴  人  甲○○
上列上訴人因違反毒品危害防制條例案件，不服台灣高等法院高
雄分院中華民國九十八年七月十五日第二審更審判決（九十八年
度上更(二)字第三五號，起訴案號：台灣高雄地方法院檢察署九十
六年度偵字第一八一三九號），提起上訴，本院判決如下：
    主  文
上訴駁回。
    理  由
按刑事訴訟法第三百七十七條規定，上訴於第三審法院，非以判
決違背法令為理由，不得為之。是提起第三審上訴，應以原判決
違背法令為理由，係屬法定要件。如果上訴理由書狀並未依據卷
內訴訟資料，具體指摘原判決不適用何種法則或如何適用不當，
或所指摘原判決違法情事，顯與法律規定得為第三審上訴理由之
違法情形，不相適合時，均應認其上訴為違背法律上之程式，予
以駁回。本件上訴人甲○○上訴意旨略稱：(一)、證人吳宗憲於第
三次製作警詢筆錄時，雖有指認上訴人之照片，然警員所提供指
認之照片尚不足以清楚辨認照片中人之形貌，況吳宗憲於第一審
審理時亦證述：伊雖係向綽號「冬瓜」者購買海洛因，但綽號「
冬瓜」者並非在庭之上訴人，之前伊亦未曾見過上訴人，當時在
警局指認時，有告知警員該照片伊看不清楚，伊不太確定照片中
之人是否即係綽號「冬瓜」者等語；而上開在上訴人住處所拍攝
之照片，雖經證人胡南煌證述且上訴人亦自承確為上訴人本人無
訛，然此係上訴人在當庭聆聽胡南煌證述有關拍攝之經過後，乃
自承當時在場供拍攝者確係其本人，但觀之該照片影像確屬模糊
不清，無從供人辨識；吳宗憲既非與上訴人熟識之人，其基於上
開模糊不清之照片所為之指認陳述，該真實性如何，並非全然無
疑，佐以警員詢問吳宗憲之方式不無暗示、誘導之嫌，則吳宗憲
顯有可能係受警員誘導詢問所影響，即遽認照片中之男子係上訴
人，是吳宗憲在第三次警詢所為之指認證述，雖經原審調查，然
其內容尚未明瞭，仍有再加以調查釐清之必要；上訴人所使用之
0000000000號行動電話，雖於民國九十六年四月八日
上午十一時三分與吳宗憲使用之0000000000號行動電
話有通聯，然雙方之通話內容為何，是否係買賣毒品，亦無其他
證據可資證明；而原判決雖認定上訴人係在高雄縣鳳山市○○○
路之公園內販賣海洛因予吳宗憲，然上訴人與吳宗憲通話時，該
行動電話基地台之位置係在鳳山市○○路上，兩者地緣關係為何
？再者，上訴人與吳宗憲之該通通聯僅有八秒，依常理不可能如
吳宗憲所稱在短促之八秒內聯絡交易之數量、告知騎乘何型式之
機車、及穿著何種樣式之衣服，原審就此等部分顯未盡調查之能
事，況原審又無不能依職權傳訊吳宗憲到庭再予查證之可能，即
遽採其指認陳述為不利於上訴人判決之基礎，原判決顯有調查證
據未盡之違背法令。(二)、吳宗憲於製作第二、三次警詢筆錄時，
其配偶陳思如並未到場，且證人即製作該筆錄之警員黃國雄、胡
南煌亦未證稱當時陳思如有到場，原判決未察及此，而以吳宗憲
製作第一次警詢筆錄時，其配偶有到場，即認其所為之第二、三
次警詢筆錄係出於其自由意志所為，亦有證據能力，未免率斷，
且有判決理由矛盾之違法。(三)、證人胡南煌係證稱在高雄縣鳳山
市○○路五八○巷九號二樓拍得上訴人之照片（即供吳宗憲在第
三次警詢時指認之照片），然原判決卻認係在鳳山市○○街一三
八號六樓所拍攝；另觀之上開第二次警詢筆錄所載之內容，警員
於詢問吳宗憲時有依刑事訴訟法第九十五條規定告以被告之權利
事項，足見吳宗憲之第二次警詢筆錄應係以被告之身分接受詢問
，原審竟依證人黃國雄所證而認吳宗憲之第二次警詢筆錄係以證
人之身分接受詢問，原判決就此部分均有證據上理由矛盾之違法
而吳宗憲之第二次警詢筆錄既係以被告之身分接受詢問，依刑事
訴訟法第一百條之一第一項及第一百條之二等規定，自應全程錄
音、錄影方為適法，然警員卻未依法錄音、錄影，該次警詢筆錄
究有無證據能力，原判決並未敘明，僅以吳宗憲之第二、三次警
詢筆錄已具有特別可信，且吳宗憲之警詢證詞與上訴人販賣海洛
因之事證亦具有關聯性，即認該兩次警詢筆錄均有證據能力等語
，亦有判決不適用法則之違法；再者，吳宗憲於警詢證稱其購買
毒品時，都是由綽號「冬瓜」者撥打行動電話與其聯絡，然觀之
卷附之通聯紀錄，卻是吳宗憲主動撥打電話聯繫；另吳宗憲於警
詢指稱綽號「冬瓜」者之身高為一百七十五公分，然上訴人之身
高卻為一百八十五公分，足見吳宗憲於警詢所述顯有瑕疵，不足
採信。(四)、上訴人之尿液經送檢驗結果雖未檢出嗎啡之陽性反應
，但此僅能證明上訴人於採尿前回溯至一定期間內並未有吸食毒
品之情事，顯不能證明被告從無吸毒之習慣，原判決以上訴人之
尿液並未檢出毒品之陽性反應，即認上訴人未施用毒品，及認上
訴人辯稱該扣案之電子秤是其平常施用毒品時買回來秤重云云，
並不足採，亦顯與論理法則及經驗法則相左。(五)、原判決認定上
訴人具有營利意圖之事實，並未於理由欄中論述係依何種證據加
以認定，原判決理由中所述上訴人具有營利之意圖全部均係臆測
之詞，並以除有反證足以證明係以同一價格轉售而未牟利外，一
有交易之事實即認為有營利之意圖，將證明上訴人有營利意圖之
舉證責任，由檢察官移轉予上訴人，進而要求上訴人舉證證明其
不具營利之意圖，顯有未當；又上訴人取得毒品之成本為何，所
賺取之利潤為何，何以認定上訴人所得新台幣（下同）一千元獲
利甚微，以上均為證明上訴人是否有營利意圖之重要事實，原審
卻未詳加調查，即認上訴人有營利之意圖，顯違背無罪推定原則
等語。惟查證據之取捨、證據證明力之判斷，以及事實有無之認
定，屬事實審法院之職權，苟其取捨判斷與認定，並不違背論理
法則及經驗法則，即不容任意指為違法，而執為適法之第三審上
訴理由。本件原判決認定上訴人有原判決事實欄所載販賣第一級
毒品予吳宗憲之犯行，係以該事實業據吳宗憲於警詢證述在卷，
核與證人張化龍於第一審證述之情節相符，而吳宗憲於警詢所證
如何與上訴人聯絡購買毒品之情形，亦核與上訴人所有0000
000000號行動電話通聯查詢調閱單相符，且在吳宗憲身上
所查扣向上訴人所購得之毒品，經送鑑定結果確含有第一級毒品
海洛因成分，有高雄市立凱旋醫院九十六年五月八日凱醫驗字第
四○九○號濫用藥物成品檢驗通知書在卷可按，另吳宗憲平日亦
有施用海洛因等情，復有台灣檢驗科技公司編號ＫＺ00000
0000000號濫用藥物尿液檢驗報告可稽，並有在上訴人租
屋處所查扣沾有毒品海洛因之電子秤一台、行動電話機具一支（
含門號0000000000號ＳＩＭ卡一張可參等證據資料，
予以綜合判斷，認上訴人之犯行足堪認定。並指駁、說明上訴人
於原審否認有販賣第一級毒品犯行，所辯為卸飾之詞；證人吳宗
憲於第一審雖改證稱：拿毒品給伊的人並非在庭之上訴人云云，
然警方為查緝上訴人，乃就吳宗憲所提供上訴人所使用之000
0000000號行動電話進行監聽，於查得上訴人之住處，即
跟監拍攝上訴人照片供吳宗憲指認無誤，且上訴人亦坦承000
0000000號行動電話確係其所有，惟其對九十六年四月八
日上午十一時三分許，何以該支行動電話與吳宗憲使用之000
0000000號行動電話有通聯情形，卻無法自圓其說，足徵
吳宗憲於上開在第一審所證，應係因上訴人在庭致無法為完全真
實之陳述，吳宗憲在第一審所為之證詞自難為有利上訴人之認定
；上訴人販賣第一級毒品何以有營利之意圖等理由甚詳。又以核
上訴人所為，係犯毒品危害防制條例第四條第一項之販賣第一級
毒品罪，依刑法第五十九條規定酌減其刑，而量處有期徒刑十五
年六月。已詳敘其所憑證據及認定之理由，所為論斷均有卷存證
據資料可資覆按。上訴意旨雖指摘原判決違法，然查：(一)、吳宗
憲已於警詢證述：伊確有於九十八年四月八日上午十一時三分許
，以所持用之0000000000號行動電話撥打綽號「冬瓜
」男子（即上訴人）所持用之0000000000號行動電話
聯絡買賣海洛因之事宜後，雙方旋依約在高雄縣鳳山市○○路之
公園旁，以一千元之價格，由綽號「冬瓜」者販賣海洛因一包予
伊等語不諱，其於第一審審理到庭接受交互詰問時，並稱：九十
六年四月八日上午十一時三分該通通話內容，是聯繫購買毒品，
伊撥打電話完後約十分鐘才拿到毒品等語綦詳，且吳宗憲所證撥
打行動電話聯絡上訴人購買毒品之時間，亦核與卷附上訴人所使
用之0000000000號行動電話之通聯紀錄相符，是其證
稱確有向上訴人購買毒品，認應無誤認之可能。吳宗憲就待證事
實顯已證述明確，上訴意旨指摘原審未依職權再傳訊吳宗憲，顯
有調查未盡之違法，並非依據卷內之資料指摘，自非合法之上訴
理由。(二)、被告以外之人於檢察事務官、司法警察官或司法警察
調查中所為之陳述，與審判中不符時，其先前之陳述具有較可信
之特別情況，且為證明犯罪事實存否所必要者，得為證據，刑事
訴訟法第一百五十九條之二定有明文。被告以外之人於檢察事務
官、司法警察（官）調查時所為之陳述，依同法第一百五十九條
規定，本無證據能力，必須具備「可信性」及「必要性」二要件
，始適用上開規定而例外具有證據能力，得作為判斷之依據。所
謂「較可信之特別情況」，係屬「信用性」之證據能力要件，而
非「憑信性」之證據證明力，法院應比較其前後陳述當時之原因
、過程、內容、功能等外在環境加以觀察，以判斷先前之陳述，
是否出於真意之供述、有無違法取供等情形，其「信用性」獲得
確保之特別情況。吳宗憲在第一審審理時已證稱：警詢筆錄是伊
自己的陳述，伊對第二、三次警詢筆錄之記載沒有意見，沒有要
補充陳述等語；再稽之卷內資料，吳宗憲亦從未抗辯有因司法警
察以不正方法或違背法定程序而製做第二、三次警筆錄等語，勾
稽吳宗憲陳述製作第二、三次警詢筆錄之過程、內容等外在環境
加以觀察，足認其於第二、三次警詢之陳述，難認有司法警察違
法取供之情形，其係出於真意而為陳述，已足以確保其信用性，
符合刑事訴訟法第一百五十九條之二所定「較可信之特別情況」
之要件，具有證據能力。雖原判決認定吳宗憲於第二、三次警詢
之陳述有證據能力，其中就有關證據能力所為說明未盡允當，然
於判決結果既不生影響，仍不得執為上訴第三審之適法理由。(三)
、刑事訴訟法第九十五條規定之告知義務，其立法目的在使被告
（或犯罪嫌疑人）獲悉其可能被訴或現已被追訴之犯罪事實，由
此而知所防禦；得保持緘默之權利，保障其不必為任何之陳述；
促使其注意得聲請調查有利之證據；保障其辯護權，得藉由選任
辯護人正當地保護其權益。是受詢問人於接受司法警察（官）詢
問時，是否係以被告（或犯罪嫌疑人）之身分接受詢問，端視其
接受詢問之內容，有無涉及其可能被訴或現已被訴之犯罪事實，
而不以司法警察（官）於詢問之初有無告知刑事訴訟法第九十五
條所規定之權利事項為斷。吳宗憲於製作第二次警詢筆錄之初，
警員雖有先告知刑事訴訟法第九十五條所規定之權利事項，然觀
該次警詢筆錄之內容，警員係詢問其毒品向何人所購得、該人之
真實姓名及特徵、如何與該人聯繫、前後共向該人購買幾次毒品
、最後一次係於何時地交易等情，並無一語涉及吳宗憲是否犯有
何罪嫌，揆諸上開說明，吳宗憲之第二次警詢筆錄應係以證人之
身分接受警員詢問，以查證其毒品之來源，而非以被告之身分接
受詢問。上訴意旨指摘吳宗憲之第二次警詢錄係以被告之身分接
受詢問，警員亦未依法錄音、錄影，顯有誤認，亦非合法之上訴
理由。(四)、原判決雖載明警員係在鳳山市○○街一三八巷八號跟
監拍得上訴人之照片，核與證人胡南煌證稱其係在高雄縣鳳山市
○○路五八○巷九號二樓拍得上訴人之照片不符，而有微疵，但
並不影響照片之真實性及原判決結果，亦非得執為上訴第三審之
適法理由。(五)、至於其他上訴意旨，均係就原審依憑證據所為採
證認事職權之合法行使，以及原判決已論列說明之事項，依憑己
見任意指摘為違法，並重為事實之爭執，否認犯罪，殊與法律規
定得為第三審上訴理由之違法情形不相適合。衡以前開說明，上
訴人之上訴為違背法律上之程式，應予駁回。
據上論結，應依刑事訴訟法第三百九十五條前段，判決如主文。
中    華    民    國  九十八  年    九    月   十七   日
                      最高法院刑事第十三庭
                          審判長法官  賴  忠  星
                                法官  呂  丹  玉
                                法官  吳      燦
                                法官  施  俊  堯
                                法官  蔡  名  曜
      本件正本證明與原本無異
                                      書  記  官
中    華    民    國  九十八  年    九    月  二十一  日
                                                     Ｒ


司法院資訊處製作；財團法人民間司法改革基金會備份。
